臺灣高等法院民事判決
111年度重上字第263號
上  訴  人  財政部國有財產署

法定代理人  曾國基  
訴訟代理人  郭曉蓉  
複 代理 人  吳嘉榮律師
被 上訴 人  李玫燕  
訴訟代理人  林  凱律師  
            蔡宜衡律師
上列當事人間請求塗銷土地所有權登記等事件，上訴人對於中華
民國110年12月30日臺灣士林地方法院110年度重訴字第209號第
一審判決，提起上訴，本院於民國111年10月4日言詞辯論終結，
判決如下：
    主      文
上訴駁回。
第二審訴訟費用由上訴人負擔。
    事實及理由
一、被上訴人主張：伊之先祖即訴外人李佛力（下稱李佛力）為
    日據時期坐落臺北洲○○郡○○街○○○字○○○198之3番地（下稱19
    8之3番地）共有人，應有部分1/4（下稱系爭應有部分），
    該地因坍沒入河而辦竣抹消登記，嗣於民國79年浮覆，重新
    編為臺北市○○區○○段0○段000地號土地（下稱系爭土地），
    並於96年12月29日以第1次登記為原因，登記為國有土地（
    下稱系爭登記）。系爭土地浮覆後，伊與李佛力其餘繼承人
    就系爭應有部分之所有權即當然回復，系爭登記已妨害伊之
    所有權，應予塗銷。爰依民法第767條第1項中段、第828條
    第2項準用第821條規定，求為確認系爭應有部分為伊與李佛
    力其餘繼承人公同共有，並命上訴人塗銷系爭登記之判決（
    原審為上訴人敗訴之判決，上訴人不服，提起上訴）。於本
    院之答辯聲明：上訴駁回。　
二、上訴人則以：本件為固有必要共同訴訟，被上訴人未以全體
    公同共有人起訴，當事人不適格。198之3番地原為李佛力之
    父即訴外人李士松（下稱李士松）所有，李佛力已於昭和11
    年11月5日自李士松之家分家，另被上訴人之祖父即訴外人
    李居珍（下稱李居珍）亦於昭和18年9月24日自李佛力之家
    分家，被上訴人對系爭應有部分無繼承權。系爭登記符合土
    地總登記要件，被上訴人未辦理系爭應有部分之所有權第1
    次登記，欠缺權利保護之必要。況系爭應有部分於臺北市政
    府79年3月6日公告浮覆，被上訴人回復請求權已罹於時效而
    消滅等語，資為抗辯。於本院之上訴聲明：㈠原判決廢棄。㈡
    被上訴人於第一審之訴駁回。　　　
三、李士松、李佛力、李居珍、訴外人李榮村（下稱李榮村）分
    別為被上訴人之高祖父、曾祖父、祖父、父親，均已死亡；
    198之3番地原為李士松所有，系爭應有部分於昭和11年12月
    9日以相續為原因登記為李佛力所有；198之3番地於昭和12
    年10月21日因坍沒入河而辦竣抹消登記，嗣於79年浮覆，重
    新編為系爭土地，並辦理系爭登記等情，為兩造所不爭執（
    見本院卷第10、45、91、276、291頁，原審卷第203、272頁
    ），並有日據時期戶籍資料（見原審卷第50至60、242至264
    頁）、戶籍謄本（見原審卷第62至64頁）、日據時期地籍登
    記資料（見原審卷第28至34頁）、土地登記謄本（見原審卷
    第36頁）、臺北市政府公告（見原審卷第138至140頁）、社
    子島堤內地區浮覆地面積計算清冊（見原審卷第24至26頁）
    可稽，堪信為真正。被上訴人主張198之3番地浮覆後，系爭
    應有部分當然回復為伊與李佛力其餘繼承人公同共有，上訴
    人應塗銷系爭登記等節，則為上訴人所拒，並以前開情詞置
    辯。經查：
  ㈠被上訴人起訴並無當事人不適格。　　
　⒈積極確認之訴，祇需主張權利之存在者對於否認其主張者提
    起，當事人即為適格。蓋確認之訴，其訴訟性質及目的，僅
    在就既存之權利狀態或法律關係之歸屬、存在或成立與否，
    而對當事人間之爭執以判決加以澄清，既無創設效力，亦非
    就訴訟標的之權利為處分，祇須以有即受確認判決之法律上
    利益者為原告，其當事人即為適格。被上訴人主張系爭應有
    部分為伊與李佛力其餘繼承人公同共有，既為上訴人否認，
    則被上訴人就此求為確認，其當事人自為適格。
　⒉各共有人對於第三人，得就共有物之全部為本於所有權之請
    求。上開規定，於公同共有準用之。此觀民法第821條本文
    、第828條第2項規定即明。是各公同共有人對於第三人若為
    共有人全體之利益，得就共有物之全部，為回復公同共有權
    利之請求，即無庸以該公同共有人全體共同起訴為必要。本
    件被上訴人主張系爭應有部分為伊與李佛力其餘繼承人公同
    共有，對上訴人請求確認該權利存在，係為全體公同共有人
    利益，揆諸上開說明，無由全體公同共有人共同起訴之必要
    。是上訴人抗辯被上訴人未以全體公同共有人起訴，當事人
    不適格云云，自非可採。　
  ㈡系爭應有部分為被上訴人與李佛力其餘繼承人公同共有。　
　⒈繼承開始（即被繼承人死亡日期或經死亡宣告確定死亡日期
    ）於臺灣光復以前者（34年10月24日以前），應依有關臺灣
    光復前繼承習慣辦理。又日據時期臺灣省人財產繼承習慣分
    為家產繼承與私產繼承兩種。家產為家屬（包括家長在內）
    之共有財產。家產繼承因戶主喪失戶主權而開始。戶主喪失
    戶主權之原因包括戶主之死亡；因戶主喪失戶主權而開始之
    財產繼承，第一順序之法定推定財產繼承人係男子直系卑親
    屬（不分長幼、嫡庶、婚生或私生、自然血親或準血親）且
    係繼承開始當時之家屬為限。女子直系卑親屬及因別籍異財
    或分家等原因離家之男子直系卑親屬均無繼承權。內政部之
    繼承登記法令補充規定第1點前段、第2點第1項、第2項前段
    、第3項第1款、第3點第1項第1款、第2項本文分別定有明文
    。所謂別籍以有分戶之意思表示，而與本戶獨立成一戶為已
    足，非必辦竣戶口上分戶手續；即分家不以戶籍上之申報為
    要件，是否依戶口規則申報分戶，與分家之成立無關，僅為
    事實認定之資料。又別居非嚴格限於居住別處，其事實上雖
    居住於本戶內，但具備上述條件者，仍應認為係別居。至於
    異財，亦非表示已與本戶分割財產而受家產分配之意，乃指
    因分戶而另立嗣後之生計，在財產上處於與本戶獨立地位之
    謂（93年5月版臺灣民事習慣調查報告第234、240、443至44
    5頁參照）。
  ⒉李士松為臺北州○○郡○○街○○○字○○○41番地（下稱系爭地址）
    之戶主，於臺灣光復前即昭和11年6月16日死亡，有日據時
    期戶籍資料附卷可參（見原審卷第52頁、本院卷第223至225
    頁），而李佛力為李士松之子（見原審卷第50頁之日據時期
    戶籍資料），屬男子直系血親卑親屬，故為李士松第一順位
    繼承人。而198之3番地原為李士松所有，系爭應有部分於昭
    和11年12月9日以相續為原因登記為李佛力所有，為兩造所
    不爭執，並有日據時期地籍登記資料在卷可查（見原審卷第
    28至34頁），足見李佛力因繼承而取得系爭應有部分。　　
  ⒊上訴人雖提出李佛力日據時期之戶口調查簿（見原審卷第244
    頁），抗辯李佛力已與李士松別籍異財或分家，其對198之3
    番地無繼承權云云。惟李士松於昭和11年6月16日死亡，長
    子李江林於同日繼任戶主（見本院卷第279至283頁之日據時
    期戶籍資料），則上開戶口調查簿關於李佛力個人事由欄所
    載：「李江林弟昭和11年11月5日分家」，及「戶主ト為リタル
    年月日事由」欄所載：「昭和11年11月5日分家」等字義（
    見原審卷第244頁），顯係指李佛力自李江林之家分家，並
    在系爭地址另立新戶成為戶主。此外，上訴人未舉出其他證
    據，證明李佛力有與李士松別籍異財之事實（見本院卷第29
    8頁），則其抗辯李佛力對198之3番地無繼承權云云，尚無
    可取。　　
　⒋繼承開始於臺灣光復後（34年10月25日以後）至74年6月4日
    以前者，依修正前之民法親屬、繼承兩編及其施行法規定辦
    理，此觀繼承登記法令補充規定第1點中段規定即明。又依
    修正前之民法繼承編第1138條、第1139條規定，直系血親卑
    親屬為第一順序之遺產繼承人，且以親等近者為先。李佛力
    係於臺灣光復後、74年6月4日前即39年12月2日死亡（見原
    審卷第56頁之戶籍謄本）；而李居珍為李佛力之子，為兩造
    所不爭執（見原審卷第272頁），並有戶口名簿附卷可查（
    見原審卷第58頁），足見李居珍乃李佛力一親等之直系血親
    卑親屬，依修正前之民法第1138條、第1139條規定，為李佛
    力第一順序繼承人，其對李佛力遺留之系爭應有部分亦有繼
    承權。上訴人雖提出李居珍日據時期之戶口調查簿（見原審
    卷第244頁），抗辯李居珍已與李佛力別籍異財或分家，其
    對系爭應有部分無繼承權云云，惟李居珍繼承權之有無，應
    以修正前之民法親屬、繼承兩編及其施行法規定為認定標準
    ，該等法律既未以分家作為繼承權喪失事由，上訴人執此抗
    辯自無可採。
　⒌系爭應有部分為李佛力之遺產，為李居珍所繼承，如上⒊⒋所
    述。而李居珍、李居珍之子李榮村分別於63年7月13日、91
    年6月6日死亡，被上訴人為李榮村之女，有卷附戶口名簿及
    戶籍謄本可稽（見原審卷第58、62、64頁），足見李榮村得
    自李居珍繼承系爭應有部分，再為被上訴人所繼承，堪認被
    上訴人就系爭應有部分與李佛力其餘繼承人公同共有。　
  ㈢系爭土地浮覆後，原所有人之所有權當然回復。
　⒈私有土地，因天然變遷成為湖澤或可通運之水道時，其所有
    權視為消滅；前項土地，回復原狀時，經原所有權人證明為
    其原有者，仍回復其所有權，此觀土地法第12條第1、2項規
    定甚明。又土地法第12條第1項所謂私有土地因成為公共需
    用之湖澤或可通運之水道時，其所有權視為消滅，並非土地
    物理上之滅失，所有權亦僅擬制消滅，當該土地回復原狀時
    ，依同條第2項之規定，原土地所有人之所有權當然回復，
    無待申請地政機關核准。至同項所稱「經原所有權人證明為
    其原有」，乃行政程序申請所需之證明方法，不因之影響其
    實體上權利。系爭土地於79年3月6日公告浮覆，經主管機關
    於91年10月8日重編為系爭土地，嗣於96年12月29日以第1次
    登記為原因登記為中華民國所有等事實，有卷附臺北市政府
    公告、土地登記謄本可稽（見原審卷第138至140、135頁）
    ，可見系爭土地已屬土地法第12條第2項規定之回復原狀，
    揆之前揭說明，系爭應有部分原所有人之所有權即當然回復
    ，無庸申請主管機關核准。則上訴人抗辯：系爭土地前於日
    據時期已因河川敷地而抹消登記，於臺灣光復後浮覆，被上
    訴人應依土地法第12條第2項、水道浮覆地及道路溝渠廢置
    地所有權歸屬處理原則第1點等規定向地政機關為申請，經
    核准後始回復其就系爭應有部分之所有權云云，並不可取。
　⒉系爭應有部分於日據時期登記為李佛力所有，因成為河川敷
    地而辦理抹消登記，所有權僅擬制消滅，於浮覆時原土地所
    有人之所有權當然回復，已如上⒈述，自無土地法第57條有
    關逾辦理土地總登記期限，無人聲請登記之土地或經聲請而
    逾限未補繳證明文件者，其土地視為無主土地，由該管直轄
    市或縣（市）地政機關公告之，公告期滿，無人提出異議，
    即為國有土地登記規定之適用。況臺灣光復後，政府辦理之
    土地總登記，其目的在整理地籍，僅為地政機關清查土地之
    一種程序，與物權登記無關，並不影響光復前原權利人依當
    時法令已取得之物權。李佛力就系爭應有部分，於日據時期
    僅為擬制消滅，於系爭土地浮覆後即當然回復其所有權，僅
    其於未登記前不得處分而已。系爭登記既已侵害被上訴人對
    於系爭應有部分之所有權，被上訴人自得訴請上訴人予以塗
    銷。上訴人辯稱：系爭登記符合土地總登記要件而合法生效
    ，被上訴人不得訴請伊塗銷系爭所有權登記云云，仍不可採
    。　　
　㈣被上訴人得請求上訴人塗銷系爭登記。
　⒈所有人對於妨害其所有權者，得請求除去之。各共有人對於
    第三人，得就共有物之全部為本於所有權之請求；上開規定
    ，於公同共有準用之。民法第767條第1項中段、第821條本
    文、第828條第2項分別定有明文。系爭土地浮覆後，系爭應
    有部分當然回復為被上訴人及李佛力其餘繼承人公同共有，
    惟上訴人在系爭土地為系爭登記，不符所有權歸屬情形，致
    被上訴人及李佛力其餘繼承人無法處分系爭應有部分，自屬
    妨害其等所有權之行使。則被上訴人為共有人全體之利益，
    請求塗銷系爭登記，即屬有據。
　⒉請求權，因15年間不行使而消滅；消滅時效，自請求權可行
    使時起算，民法第125條、第128條前段分別定有明文。上訴
    人乃於96年12月29日辦竣系爭登記，可見被上訴人之所有權
    自斯時起遭上訴人妨害，應認其請求權時效自該時起算。上
    訴人抗辯應自79年3月6日公告浮覆起算時效云云，要無可採
    。職是，被上訴人於110年5月26日提起本件訴訟（見原審卷
    第14頁之收案戳記），顯未逾15年時效期間。上訴人抗辯被
    上訴人回復請求權已罹於時效而消滅云云，亦非可取。 　
    　　
四、綜上所述，被上訴人依民法第767條第1項中段、第828條第2
    項、第821條規定，請求確認系爭應有部分為其與李佛力其
    餘繼承人公同共有，上訴人應塗銷系爭登記，均有理由，應
    予准許。從而原審為上訴人敗訴之判決，並無不合。上訴意
    旨指摘原判決不當，求予廢棄改判，為無理由，應駁回其上
    訴。
五、本件事證已臻明確，兩造其餘之攻擊或防禦方法及所用之證
    據，經本院斟酌後，認為均不足以影響本判決之結果，爰不
    逐一論列，附此敘明。
六、據上論結，本件上訴為無理由，依民事訴訟法第449條第1項
    、第78條，判決如主文。　　
中　　華　　民　　國　　111 　年  　10　　月　  18  　日
                  民事第八庭
                      審判長法  官  邱育佩
                            法  官  林大為
                            法  官  譚德周
正本係照原本作成。
如不服本判決，應於收受送達後20日內向本院提出上訴書狀，其
未表明上訴理由者，應於提出上訴後20日內向本院補提理由書狀
（均須按他造當事人之人數附繕本）上訴時應提出委任律師或具
有律師資格之人之委任狀；委任有律師資格者，另應附具律師資
格證書及釋明委任人與受任人有民事訴訟法第466 條之1第1項但
書或第2項所定關係之釋明文書影本。如委任律師提起上訴者，
應一併繳納上訴審裁判費。
中　　華　　民　　國　　111 　年　　10　　月　　18　　日

                            書記官  張郁琳